ACORDAO-COMPLETO-2427617

ACÓRDÃO 13322/2020 ATA 42/2020 - SEGUNDA CÂMARA

VISTA, relatada e discutida esta tomada de contas especial, instaurada pela Secretaria de Políticas Públicas de Emprego, do extinto Ministério de Trabalho, em razão da inexecução total de convênio, celebrado entre o órgão e o Instituto Nacional América, tendo por objeto o estabelecimento de cooperação técnica e financeira mútua para a execução de ações de qualificação social e profissional de jovens. 
                  ACORDAM os ministros do Tribunal de Contas da União, reunidos em sessão da 2ª Câmara, ante as razões expostas pela relatora, e com fundamento nos arts. 1º, inciso I, 12, § 3º, 16, incisos II e III, alíneas "b" e "c", e § 3º, 18, 19, 23, incisos II e III, 26, 28, inciso II, e 57 da Lei 8.443/1992, em: 
9.1. 	declarar revéis Carlos Ernani Ranheiri Filho, o Instituto Nacional América e as empresas Liebe Indústria e Comércio de Plásticos e Aparas Ltda. e Marcelo da Silva Migliorin (MSM Pinturas e Reformas Ltda.) para todos os efeitos, dando-se prosseguimento ao processo;
9.2. 	julgar irregulares as contas de Carlos Ernani Ranheiri Filho, do Instituto Nacional América e das empresas J.E.R. Comércio Ltda., Marcos da Silva Informática, Marcelo da Silva Migliorin (MSM Pinturas e Reformas Ltda.) e Liebe Indústria e Comércio de Plásticos e Aparas Ltda.; 
9.3. 	condená-los ao recolhimento aos cofres do Tesouro Nacional das quantias a seguir especificadas, atualizadas monetariamente e acrescidas de juros de mora a partir das datas discriminadas até a data do pagamento, abatidas as quantias eventualmente ressarcidas:
9.3.1. responsáveis solidários: Carlos Ernani Ranheiri Filho, Instituto Nacional América e J.E.R. Comércio Ltda.:
	Valor Original (R$) 
	Data da Ocorrência

	63.150,00
	14/6/2011

	16.565,16
	19/5/2011

	11.155,16
	19/5/2011

9.3.2. responsáveis solidários: Carlos Ernani Ranheiri Filho, Instituto Nacional América e Liebe Indústria e Comércio de Plásticos e Aparas Ltda.:
	Valor Original (R$) 
	Data da Ocorrência

	126.770,00
	19/5/2011

9.3.3. responsáveis solidários: Carlos Ernani Ranheiri Filho, Instituto Nacional América e Marcos da Silva Informática:
	Valor Original (R$) 
	Data da Ocorrência

	7.050,00
	23/5/2011

	12.000,00
	25/5/2011

	12.000,00
	16/6/2011

	12.000,00
	18/7/2011

	12.000,00
	18/8/2011

9.3.4. responsáveis solidários: Carlos Ernani Ranheiri Filho, Instituto Nacional América e Marcelo da Silva Migliorin (MSM Pinturas e Reformas Ltda.) :
	Valor Original (R$) 
	Data da Ocorrência

	17.379,90
	30/5/2011

9.4. aplicar-lhes multas proporcionais ao dano ao erário, a seguir descritas, a serem recolhidas aos cofres do Tesouro Nacional, com atualização monetária calculada da data deste acórdão até a data do pagamento, se este for efetuado após o vencimento do prazo abaixo estipulado:
	Responsável
	Multa (R$) 

	Carlos Ernani Ranheiri Filho
	53.000,00

	Instituto Nacional América
	53.000,00

	J.E.R. Comércio Ltda.
	17.000,00

	Marcos da Silva Informática
	10.000,00

	Marcelo da Silva Migliorin (MSM Pinturas e Reformas Ltda.) 
	3.000,00

	Liebe Indústria e Comércio de Plásticos e Aparas Ltda.
	24.000,00

9.5.  fixar prazo de 15 (quinze) dias, a contar das notificações, para comprovação, perante o Tribunal, do recolhimento das dívidas acima imputadas; 
9.6.  autorizar a cobrança judicial dos valores, caso não atendidas as notificações; 
9.7.  autorizar o seu pagamento em até 36 (trinta e seis) parcelas mensais consecutivas, caso venha a ser solicitado pelos responsáveis antes do envio do processo para cobrança judicial; 
9.8. fixar o vencimento da primeira parcela em 15 (quinze) dias, a contar do recebimento das notificações, e o das demais a cada 30 (trinta) dias, com incidência dos respectivos encargos legais sobre o valor de cada prestação; 
9.9. alertar aos responsáveis que a inadimplência de qualquer parcela acarretará vencimento antecipado do saldo devedor; 
9.10. enviar cópia deste acórdão ao procurador-chefe da Procuradoria da República no Estado de Rio Grande do Sul, para as providências cabíveis.

Tomada de Contas Especial instaurada em razão da inexecução total de convênio firmado com o Ministério do Trabalho.

Segunda Câmara

Secretaria de Políticas Públicas de Emprego - SPPE do extinto Ministério do Trabalho e Emprego (MTE).

3. Responsáveis: Carlos Ernani Ranheiri Filho (CPF XXX.455.700-XX), Instituto Nacional América (CNPJ 07.226.065/0001-07), J.E.R. Comércio Ltda. (CNPJ 13.223.178/0001-43), Liebe Indústria e Comércio de Plásticos e Aparas Ltda. (CNPJ 05.274.925/0001-44), Marcelo da Silva Migliorin (CNPJ 12.445.822/0001-65) e Marcos da Silva Informática (CNPJ 10.722.382/0001-10).

13.1. Ministros presentes: Augusto Nardes (na Presidência), Aroldo Cedraz, Raimundo Carreiro e Ana Arraes (Relatora).
13.2. Ministros-Substitutos presentes: Marcos Bemquerer Costa e André Luís de Carvalho.

ANA ARRAES

Trata-se de tomada de contas especial instaurada pela Secretaria de Políticas Públicas de Emprego - SPPE, do extinto Ministério de Trabalho - MTE, em desfavor de Carlos Ernani Ranheiri Filho, presidente do Instituto Nacional América - INA/RS, solidariamente com a referida entidade e outros, em razão da inexecução total do Convênio MTE/SPPE/CODEFAT 043/2010-INA/RS (Siafi 752159) , celebrado entre o Ministério do Trabalho e o instituto, tendo por objeto o estabelecimento de cooperação técnica e financeira mútua para a execução das ações de qualificação social e profissional de 3.622 jovens, conforme plano de trabalho e termo de convênio.
2.	A avença foi firmada no valor de R$ 3.158.384,00, dos quais R$ 2.999.680,00 ficaram a cargo do concedente e R$ 158.704,00 foram referentes à contrapartida. Teve vigência de 31/12/2010 a 31/12/2011, sendo prorrogado mediante termo aditivo até 26/4/2012, com mais 60 dias de prazo para apresentação da prestação de contas. Somente foi liberada a primeira parcela, conforme a Ordem Bancária 2011OB800661, de 28/4/2011, no valor de R$ 1.499.840,00 (peça 3, p. 87-88) , a qual foi creditada na conta corrente em 3/5/2011; o mesmo ocorreu com a contrapartida, que foi depositada em 17/3/2011.
3.	Na execução do convênio, foram identificadas diversas irregularidades pelo órgão concedente e pela Controladoria-Geral da União, conforme relata a instrução de mérito da unidade técnica (peça 84) :
"3. Em razão da falta de lançamento de dados no sistema 'Mais Emprego' e, por outro lado, a existência de movimentação na conta corrente específica do convênio, foi efetivado o bloqueio dos recursos (peça 4, p. 64, 94-95, peça 5, p. 1) .
4.	O objeto foi fiscalizado pelo órgão concedente, no período de 3/10 a 7/10/2011, conforme Relatório de Supervisão Física - ano 2011/COMSUP/SPPE/MTE, de 17/10/2011 (peça 5, p. 25-43) , no qual foram constatadas as seguintes impropriedades:
4.1 Curso de Recepcionista (município Guaíba) 
a) até o momento da visita da equipe de supervisão não havia nenhum tipo de identificação do programa na parte externa do prédio e nem na porta da sala identificando a turma visitada onde está sendo executada (sic) as ações do convênio. É de suma importância a identificação das ações relacionadas ao convênio para que o mesmo fique em evidência, principalmente por haver R$ 126.300,00 (cento e vinte e seis mil e trezentos reais) , previsto em plano de trabalho para custear despesas com divulgação;
b) No momento da visita de supervisão foi constado que a lista de frequência se encontra fora dos padrões exigidos por este Ministério. Ficou evidenciado ainda que além dos nomes impressos, há uma educanda (Dayane Favarin Cardoso) inscrita apenas de caneta na respectiva lista;
c) Apesar de os educandos confirmarem o recebimento dos respectivos benefícios, no ato da visita de supervisão não foi constatado nenhuma lista de lanche e vale-transporte em sala de aula, portanto os educandos não assinam as respectivas listas, conforme foi relatado pelos próprios educandos presentes em sala	;
d) Conforme relatos dos educandos presentes em sala no ato da visita de supervisão, os mesmos só passaram a receber o auxílio transporte no dia 26/09/2011, portanto com 21 dias de atraso;
e) No ato da visita de supervisão foi relatado pelos educandos que o lanche passou a ser entregue somente com duas semanas de atraso após o início da execução do curso. Foi relatado ainda que o lanche disponibilizado pela conveniada é repetitivo, sendo composto de biscoito doce e suco em caixinha;
f) durante a visita de supervisão os educandos presentes em sala confirmaram terem recebido o kit educando composto de: lápis preto, caderno e caneta, mesmo não sendo disponibilizado por parte da conveniada nenhuma lista que comprove o recebimento do mesmo. Ressalta-se ainda que o caderno disponibilizado pela conveniada não condiz com a descrição feita no demonstrativo de custo disponibilizado pela conveniada, onde especifica que o caderno seria de capa dura, A4 com 200 folhas. Porém foi constatado pela equipe de supervisão que havia sido distribuído apenas cadernos de capa mole com 96 folhas apenas;
g) Foi constatado pela equipe de supervisão a inexistência de quadro/lousa na sala de aula da turma em questão;
h) A equipe de supervisão evidenciou conforme relato do educando Gabriel Silva Barão, que o mesmo possui apenas 15 anos, portanto está fora dos padrões exigidos pelo programa, o qual está descrito no item 3 do termo de referência, da Resolução 575, de 28 de abril de 2008: 'que as ações de qualificação social e profissional de trabalhadores, no âmbito do PNQ, deverão atender a população economicamente ativa - PEA, acima de 16 anos ou que adquira essa idade (sic) a conclusão do curso...'
4.2	Curso de Recepcionista de Hotel (município São Leopoldo) 
a)  apresentou as mesmas impropriedades acima, com pequenas variações, demonstradas abaixo:
a.1) No momento da visita de supervisão foi constatado que a lista de frequência se encontra fora dos padrões exigidos por este Ministério. Ficou evidenciado ainda que a educanda Daniela da Costa Santos estava no ato da visita de supervisão com a presença assinada mesmo ela não encontrando- se (sic) presente em sala no dia da supervisão, conforme relato dos educandos presentes;
a.2) durante a visita de supervisão os educandos presentes em sala confirmaram terem recebido o kit educando composto de: lápis preto, caderno e caneta mesmo não sendo disponibilizado por parte da conveniada nenhuma lista que comprove o recebimento do mesmo. Ressalta-se ainda que o caderno distribuído pela conveniada não condiz com a descrição feita no demonstrativo de custo disponibilizado pela conveniada a esta equipe, onde especifica que o caderno seria de capa dura, A4 com 200 folhas. Porém foi constatado pela equipe de supervisão que havia sido distribuído apenas blocos de nota de capa mole aos educandos;
a.3) conforme informado pelos educandos as aulas estavam previstas para iniciar no dia 04/07/2011, mas apenas iniciaram efetivamente no dia 15/08/2011;
4.3	Curso de Organizador de Eventos (município Pelotas) 
a) mesmos problemas constatados no curso de recepcionista, acrescentando:
a.1) conforme relato dos educandos no ato da visita da equipe de supervisão a apostila de conhecimentos gerais disponibilizada pela entidade continha diversos erros de impressão e com os gabaritos errados. Foi relatado ainda, pela professora, que o material disponibilizado tinha conteúdo pedagógico insuficiente para ministrar as aulas, tendo ela que complementar tal conteúdo;
a.2) Foi constatado por esta equipe de supervisão que os banheiros da supervisionada estão fora dos padrões mínimos de higiene: sujos, depredados e sem papel higiênico;
a.3) No momento da visita de supervisão foi evidenciado por esta equipe um número de 52 educandos inscritos na turma em questão. Cumpre ressaltar que no plano de trabalho, disponibilizado no SICONV, consta que as turmas a serem executadas por esta conveniada teriam em média 30 educandos por turma. Ou seja, há 22 educandos excedentes (sic) a média por turma disponibilizada no plano de trabalho original;
4.4 	Curso de Recepcionista Geral (município Pelotas) 
a) foram verificados os mesmos problemas vistos no curso de recepcionista, acrescentando:
a.1) foi constatado no ato da visita de supervisão que as apostilas distribuídas pela conveniada não são específicas para o curso de recepcionista geral, mas são para o curso de recepcionista de hotel, ficando assim os educandos prejudicados quanto à execução pedagógica do curso. Ressalta-se ainda que a professora utiliza material próprio para ministrar as aulas, pois o conteúdo das apostilas fornecidas pela conveniada é insuficiente para as aulas do curso em questão;
a.2) No momento da visita de supervisão ficou evidenciado que além dos nomes impressos, há uma educanda (Maila Machado Diniz) inscrita apenas de caneta na respectiva lista. A educanda informa que iniciou o curso no primeiro dia de aula (29/08/2011) .
4.5 	Curso de Recepcionista de Hotel (município Camaquã) 
a) mesmos problemas encontrados no curso de recepcionista, acrescentando:
a.1) Conforme relato dos educandos presentes em sala de aula no momento da visita de supervisão, os mesmos estão assinando a lista de presença da semana inteira em um único dia, ou seja, de forma antecipada à realização das aulas;
a.2) No ato da visita de supervisão realizada por esta equipe, foi constatado que as alunas: Samara Matos Machado; Luciara da Silva Barbosa; Letícia Weege Vestefal; e Mariana Ribeiro Ávila estavam com suas presenças assinadas mesmo elas não estando presente em sala; 
a.3) No ato da visita de supervisão não foi constatado nenhuma lista de lanche e vale-transporte em sala de aula. Cabe ressaltar que, conforme depoimento dos educandos presentes em sala no momento da visita de supervisão, a lista de lanche está sendo assinada uma única vez na semana, configurando assim que há assinaturas antecipadas por parte dos educandos na lista de lanche;
a.4) De acordo com os relatos das educandas: Grasiela Szarblewaki e Tamiris Barbosa Wegner, as mesmas nunca receberam vale-transporte mesmo estando presente em sala de aula desde o primeiro dia do curso em questão;
a.5) Conforme relato dos educandos presentes em sala no momento da visita de supervisão, o auxílio transporte só foi disponibilizado a partir do segundo mês de aula, portanto com um mês de atraso;
a.6) Os educandos informaram ainda, que não foram reembolsados em relação ao valor do benefício atrasado. Até a presente data da visita de supervisão (quinta-feira) os educandos não haviam recebido o vale-transporte referente à semana em questão. Os educandos relatam ainda que eles mesmos estão pagando o transporte para poderem frequentar o curso na semana (03/10/2011 - 07/10/2011) em que houve a visita de supervisão;
5.	Ainda sobre a supervisão in loco, constataram-se as seguintes inconsistências, conforme Relatório de Supervisão 35/2011-CGCC/SPPE/MTE, de 8/11/2011 (peça 5, p. 48-54) :
a)  no contrato firmado entre o INA e a Liebe Ind. e Com. de Plásticos e Aparas Ltda., no valor de R$ 253.400,00, para o fornecimento de material gráfico (apostila - material didático para aplicação de conteúdo: 3.622 unidades encadernadas, tamanho A4, Recursos Humanos Cooperativos) , verificou-se que a as cotações de preços são posteriores (4/3/2011) à emissão da Nota Fiscal (12/2/2011) , no valor de R$ 126.770,00. Constatou-se ainda que a atividade econômica da empresa é incompatível com os serviços contratados, bem como que não há atesto de que os serviços foram prestados;
b) nos contratos celebrados com a empresa J.E.R. Comércio e Representações Ltda. (peça 5, p 50) a saber: i) fornecimento de material de divulgação, no valor de R$ 120.300,00, celebrado em 10/5/2011; ii) gêneros diversos: material de limpeza e higienização, e pasta com elástico, caderno 200 folhas, lápis preto e caneta para compor o Kit educando, no valor de R$ 157.932,40, celebrado em 10/5/2011; e iii) contrato para transporte, verificou-se que: os preços da caneta, lápis e caderno A4 estão acima do valor de mercado, a sua atividade econômica é incompatível com os serviços prestados; na nota fiscal não há o atesto de que os serviços foram prestados; as Notas Fiscais 15 e 17 foram emitidas no dia 28/6/2011, o pagamento do somatório das duas notas foi efetuado no dia 19/5/2011, configurando pagamento antecipado; e emitidas duas notas fiscais de transporte dos educandos no valor de R$ 100.000,00 cada uma, pagamentos efetuados no dia 1/9/2011;
c) no contrato firmado com a empresa Marcos da Silva Informática, no valor de R$ 120.000,00, firmado em 17/3/2011, objetivando a manutenção e reparos em máquinas e equipamentos - hardware, configurações de sistemas, aplicativos, suporte a usuários, deslocamentos, revisões mensais em equipamentos nos 20 municípios, verificou-se que:
c.1) Foi emitida a 1ª Nota Fiscal, em 23/05/2011, e a 2ª Nota Fiscal no dia 25/05/2011, no valor de RS 12.000,00 (doze mil) cada, ambas pagas no mesmo dia da emissão;
c.2) Nas Notas Fiscais não se descreve de forma clara onde e que tipo de serviço foi prestado em cada local; e
c.3) Na Nota Fiscal não há o atesto de que os serviços foram prestados.
d)  Falta de organização nos procedimentos de cotação, aquisição e pagamentos aos fornecedores;
e) no contrato firmado com a empresa Diogo Pires Pereira, no valor de 220.942,00, em 10/5/2011, objetivando o fornecimento de 90.550 lanches (18.111 litros de suco pasteurizado e 10.861,5kg de bolacha salgada ou doce ou doce recheadas em embalagem de 120gr) , verificou-se que:
e.1) Foi emitida a Nota Fiscal referente ao contrato em 17/05/2011, no valor de R$ 220.942,00, sendo paga no dia 18/05/20011, contudo as aulas somente foram iniciadas em junho;
e.2) Na Nota Fiscal não há o 'atesto' de que os serviços foram prestados;
f) Contrato firmado com a empresa MSM Pinturas e Reformas, no valor de R$ 69.519,60, em 17/03/2011, para manutenção da infraestrutura para as várias turmas de educandos beneficiadas pelo projeto, manutenção e reparo em 20 municípios integrantes do projeto nos locais indicados, verificou-se que foi emitida a Nota Fiscal referente à execução de 50% do contrato em 30/5/2011, no valor de R$ 34.759,80, sendo paga no mesmo dia, sem a descrição do local e tipo de serviço feito.
6.	A Controladoria Geral da União também realizou fiscalização in loco, no período de 29/9/2011 a 7/10/2011 e, no Relatório de Ação de Controle, de 17/1/2012 (peça 8, p. 54-68) , apontou o seguinte:
6.1	Em visita do MTE à entidade, no dia 24/2/2011, verificou-se que ela não possuía infraestrutura para, sozinha, executar a totalidade do objeto do convênio e, até a conclusão dos trabalhos de auditoria, o convenente não apresentou os termos de parcerias firmados com os municípios (peça 8, p. 55) ;
6.2	Além do acompanhamento sistemático realizado nas ações do Planseq, o trabalho foi motivado por denúncias veiculadas na imprensa, acerca de desvios de recursos públicos ocorridos nos projetos de capacitação profissional com a participação do Instituto, agravada por controles deficientes da execução das ações por parte do órgão concedente (peça 8, p. 55) ;
6.2.1	Segundo o item 7 do Termo de Referência da Resolução CODEFAT 575/2008, na hipótese legal de contratação direta, deveria ser verificado se a entidade indicada atenderia os requisitos mínimos de qualificação técnica e de capacidade de execução, mediante a apresentação, dentre outros, dos seguintes documentos (peça 8, p.56) :
a) relação explicita das instalações, do aparelhamento e do pessoal técnico especializado; 
b) comprovação de possuir em seu quadro permanente responsável técnico que, por meio de atestado fornecido por pessoa jurídica de direito público ou privado, pudesse comprovar ter executado serviços de características semelhantes às do objeto;
c) histórico da entidade, principais atividades realizadas em qualificação, qualificação do corpo gestor e docente;
d) para cada curso contratado: descrição dos objetivos, principais conteúdos (ementa) , metodologia utilizada, tipos de atividades (cursos, seminários, oficinas, intercâmbio, pesquisa e outros) , carga horária, cronograma de execução;
e) especificação de ações estruturantes (formação de formadores, sensibilização de público, avaliação do ensino aprendizagem, etc.) , especificação do material didático;
6.2.2	Não constam dos autos do Processo 46069.003938/2010-78, que formalizou o convênio com o INA, documentos que atestem as condições exigidas pela referida Resolução. Mesmo não demonstrando possuir capacidade técnica e operacional, o MTE celebrou convênio com referida entidade (peça 8, p. 56) ;
6.2.3	A ausência de capacidade operacional pode ser verificada também pelos Balanços Patrimoniais da entidade dos exercícios de 2008 e 2009, nos quais a despesa com pessoal é discriminada em 'Estagiários'. Além disso, em consulta à Relação Anual de Informações Sociais - RAIS de 2010, verificou-se que a entidade teve apenas um funcionário contratado naquele ano: Assistente administrativo -CBO 411010 (peça 8, p. 56) ;
6.2.4	Em consulta ao sítio eletrônico da convenente (...) , no dia 4/10/2011, observou-se que a entidade estava inscrevendo educadores para atuarem no projeto. De acordo com as especificações no site as competências requeridas para todos os cursos limitavam-se a (peça 8, p. 56) 
a) noções básicas de processos comunicacionais, raciocínio lógico matemático; domínio de pacote Office, de ferramentas de Internet; conhecimento de mercado turístico local em que se aplicaria o curso e conhecimento do panorama nacional do turismo, ou seja, não foram exigidas experiências e nem qualificação específica na área dos cursos;
b) observou-se, portanto, que a entidade não possuía, em seu corpo docente/técnico permanente, profissional de turismo com experiência na área de qualificação social e profissional (peça 8, p. 56) ;
6.2.5 	Em razão disso, o MTE/SPPE não deveria ter transferido a primeira parcela do convênio ao INA, uma vez que a entidade não demonstrou capacidade técnica e operacional para realizar as ações de qualificação, fato este constatado pelo próprio Ministério em supervisão técnica realizada dia 24/2/2011, data anterior à transferência, que ocorreu em 28/4/2011. Não obstante a constatação da incapacidade, a transferência foi autorizada pelo Coordenador-Geral de Qualificação, pela Diretora do Departamento de Qualificação, pelo Coordenador-Geral de Contratos e Convênios, e por fim, pelo Ordenador de Despesas, o Secretário da SPPE (peça 8, p. 59) ;
6.3	Do valor relativo à primeira parcela transferida, restavam R$ 400.212,43 na conta específica do convênio em 26/9/2011, ou seja, 73% do recurso fora gasto. Por outro lado, não constava registro de cursos e alunos no Sistema MAIS EMPREGO (peça 8, p.  p. 55) ;
6.4	Em razão de se tratar de emenda parlamentar, não houve chamada pública para seleção do convenente, sendo que o INA foi indicado pelo Deputado Federal Filipe Pereira - autor da emenda (peça 8, p. 56) ;
6.5.	Pagamentos antecipados, inclusive a empresas com atividades divergentes dos bens e serviços contratados. Contratação de empresas sem capacidade operacional (peça 8, p. 60-65) ;
6.6	Ausência de detalhamento no contrato celebrado para fornecimento de lanches aos alunos, (peça 8, p. 65-66) ;
6.7	Contratação de bens e serviços pelo valor médio da cotação, e não pelo menor valor cotado, bem como contratação de empresas não participantes das Cotações de Preços (peça 8, p. 66-68) .
6.8	. Corresponsabilidade da SPPE pelas irregularidades apuradas, em face da celebração do convênio com entidade que não reunia as condições técnico-operacionais para executar o objeto, pois não preencheu os requisitos estabelecidos na Resolução Codefat 575/2008 e os exigidos dos proponentes nas Chamadas Públicas para celebração de parcerias no âmbito do Planseq, e após exigir a comprovação e, mesmo não sendo atendida, fez transferência da primeira parcela peça 8, p. 68) , bem como pelos seguinte:
a) A SPPE não acompanhou tempestivamente a execução das ações de qualificação, tendo em vista que: somente após a ocorrência de denúncia na mídia o Departamento de Qualificação - DEQ, informou à Secretaria que após 04 meses da transferência dos recursos, não havia nenhum aluno registrado no Sistema responsável pela gestão dos cursos; sugeriu a realização de supervisão Física e Financeira no convênio em questão, mesmo após a criação do Grupo Executivo de Atividades de Supervisão - GEAS (Portaria SPPE 1, de 19 de janeiro de 2011) , o qual tinha por finalidade planejar e executar atividades de supervisão, compreendendo monitoramento, acompanhamento, controle e fiscalização, dos instrumentos de transferência de recursos da SPPE destinados à execução de ações de qualificação social e profissional, de forma suficiente para garantir a plena execução física dos objetos (peça 8, p. 68) ; 
6.8.1. Desse modo, a CGU sugeriu a rescisão do termo de convênio, com fundamento no art. 62 da Portaria Interministerial MPOG/CGU/MF 127/2008, e encaminhamento do relatório para a corregedoria para apurar responsabilidade pela liberação de recursos a uma entidade que não comprovou ter capacidade de gerir os recursos e ministrar os cursos na forma estabelecida nos normativos (peça 8, p. 68) . 
7.	Além do relatório de ação de controle acima mencionado, foi elaborada pela CGU a Nota Técnica 120/DPTEM/DP/SFC/CGU-PR, de 20/1/2012 (peça 8, p. 51-53) , em que consta os mesmos fatos acima. Foi elaborado também o Relatório de Ação de Controle - Fiscalização - CGU 201115467, de 16/3/2012 (peça 9, p. 19-33) , fiscalização ocorrida no período de 30/1/2012 a 16/3/2012, no qual consignou a execução parcial do objeto conveniado (mesma peça, p. 19-25) , bem como os problemas já apontados anteriormente, de forma mais detalhada, conforme descrito abaixo:
a) a respeito da execução parcial, consignou que foram formadas 47 turmas, com 1.922 alunos inscritos e aproximadamente 1.283 alunos formados nos cursos de Recepcionista Geral, Recepcionista de Hotel e Organizador de Eventos, conforme tabela de peça 9, p. 20-23. Não foram realizadas turmas de Agente de viagens, Operador de Turismo e Guia de Turismo, previstos no plano de trabalho do convênio;
b) seguindo orientações do item 10 da Resolução Codefat 575/2008 acerca do tratamento dado à evasão, apurou-se um montante de R$ 482.665,24 que deveria ser devolvido (peça 9, p. 23-24) ;
c) foram entrevistados 48 alunos, dentre os 1283 formados, os quais, de um modo geral, elogiaram o conteúdo dos cursos e principalmente os professores e, foram verificadas falhas pontuais relativas a problemas de repetição do lanche, falta de entrega de vales transportes e cancelamento de aulas. Além disso, 14 educandos, representando 29% dos entrevistados, afirmaram que não receberam o certificado de conclusão do curso, impedindo-os de comprovarem a participação nos cursos e possibilitar a entrada deles no mercado de trabalho (peça 9, p. 24) ;
d) incapacidade técnica e operacional da convenente para a execução do objeto do convênio (peça 9, p. 25-27) ;
e) falhas nas aquisições de bens de consumo com recursos do convênio, apresentando indícios de direcionamento nas compras realizadas. Acrescenta-se que a empresa Diogo Pires Pereira, contratada para fornecer lanches (18.100 litros de suco e 10.861,5 kg de biscoito) , não foi encontrada no endereço constante da Nota Fiscal 1629, de 17/11/2011, no valor de R$ 220.942,00, (rua Professora Luiz Maranchini, 1727, Sala 'B') , pois a rua finaliza com o número 1500 (peça 9, p. 27-28) ;
e.1) além disso, sua atividade econômica é comércio atacadista de cereais e leguminosas beneficiados, comércio atacadista de aparelhos eletrônicos de uso pessoal e doméstico, comércio atacadista de artigos de escritório e papelaria, e comércio atacadista de produtos de higiene e limpeza, não se incluindo neste rol o comércio de produtos alimentícios, que possibilitaria o fornecimento do lanche;
e.2) a empresa Liebe Indústria e Comércio de Plásticos e Aparas Ltda., contratada para fornecer as 1.811 apostilas pelo valor unitário de R$ 70,00, totalizando R$ 126.770,00, foi encontrada no endereço constante da Nota Fiscal (rua Capitão Adolfo Castro, 535) , contudo, no citado endereço funciona um barracão de reciclagem de lixo e, segundo os funcionários presentes no local, mencionada empresa não trabalha com materiais gráficos, mas apenas com reciclagem de lixo e reciclagem de materiais plásticos;
e.3) a empresa J.E.R. Comércio e Representações Ltda. foi contratada para fornecimento de materiais de limpeza e materiais de estudo no valor de R$ 78.966,00, serviços gráficos de confecção dos banners e folhetos e serviços de anúncios em rádios e outras mídias no valor de R$ 63.150,00 e, ainda, para a prestação de serviços de transporte (tickets ou vale transporte) no valor de R$ 200.080,00, totalizando R$ 342.196,00. Fato curioso foi a sua criação, em 26/1/2011, no período entre a realização da primeira e da segunda pesquisa de preços realizada pelo instituto. Sua atividade econômica é o comércio atacadista de produtos alimentícios em geral, não possuindo autorização para comercializar produtos de limpeza, materiais de escritório e papelaria, tampouco, a prestação de serviços de transporte ou fornecimento de vale-transporte, e muito menos para a prestação de serviços gráficos ou de divulgação em rádios ou outras mídias. Verificou-se ainda que a emissão das notas fiscais 030, em 14/6/11, 15 e 17, de 28/6/11 ocorreu antes da autorização para emissão/impressão AIDOF/MUN1C, notas de 01 a 50, que ocorreu em 18/8/11;
f) falhas nas aquisições de bens de consumo (materiais de estudo, materiais gráficos e materiais didáticos) com recursos do convênio, apresentando indícios de sobrepreço, na ordem de R$ 166.348,34, bem como a ausência da devida especificação dos itens, impedindo a análise de preços. Dentre eles, destacam-se os seguintes itens, que são bens comuns de fácil aquisição, mas que foram adquiridos a preços bem superiores aos praticados no mercado (peça 9, p. 28-30) :
f.1) 1.811 cadernos de 200 folhas pelo valor unitário R$ 23,80, totalizando R$ 43.101,00. Na fiscalização, não foram encontrados os cadernos de 200 folhas e sim cadernos 96 folhas. Os alunos entrevistados afirmaram ter recebidos kits com cadernos de 96 folhas, sem capa dura. O preço médio de mercado do caderno de 96 folhas é de R$ 5,90;
f.2) 1.811 lápis marca MING ECO adquirido pelo valor unitário R$ 1,60, totalizando R$ 2.897,60.  O preço médio do lápis preto para aquisição em quantidade é de aproximadamente RS 0,30;
f.3) 1.811 canetas esferográfica azul adquiridas pelo valor unitário R$ 2,90, totalizando R$ 5.251,90.  O preço médio da caneta esferográfica azul para aquisição em grande quantidade é de aproximadamente R$ 0,46;
f.4) 1.811 apostilas adquiridas pelo valor unitário R$ 70,00, totalizando R$ 126.770,00. Nas cotações realizadas pela equipe de fiscalização o preço para editoração, impressão e encadernação de uma apostila com 100 folhas, conforme a fornecida aos alunos fica entre R$ 13,90 e R$ 21,90;
f.5) impressão de 5.000 cartazes pelo valor unitário de R$ 8,43, totalizando 42.150,00. Nas cotações realizadas pela equipe de fiscalização, o preço para editoração e impressão dos 5.000 cartazes, tamanho A3, colorido em papel couche230g, conforme a amostra do cartaz adquirido pelo instituto ficou em R$ 2.100,00;
g) contratação e pagamento de serviços não utilizados na execução do convênio (peça 9, p. 30-31) ;
h) utilização de recurso público para divulgação de atividades de empresa privada, no valor de R$ 12.000,00 (peça 9, p. 31) 
8.	A prestação de contas foi analisada por intermédio das Notas Técnicas 1884/2011 - DEQ/SPPE/MTE, de 29/11/2011 (peça 5, p. 18-20) , 2060/2011-COMSUP/SPPE/MTE, de 16/12/2011 (peça 7, p. 99-117, peça 8, p. 1) , 124/2012-COMSUP/CGCOP/DEQ/SPPE/MTE, de 25/1/2012 (peça 8, p. 38-46) , 166/2012 - CGQUA/DEQ/SPPE/MTE, de 27/1/2012 (peça 8, p. 71-74) , Nota Informativa 072/CGCC/SPPE/MTE, de 7/2/2012 (peça 8, p. 76-87) , do Despacho-Grupo Executivo de Tomadas de Contas Especiais - GETCE/SPPE, de 25/5/2012 (peça 9, 10-15) , das Notas Técnicas 1554/2012-CGCC/SPPE/MTE, de 29/10/2012 (peça 9, p. 35-65) , Notas Informativas 1886/2012/COMSUP/CGCOP/DEQ/SPPE, de 6/8/2012 (peça 15, p. 77-80) , 332/2015/CGQUA/DEQ/SPPE/MTE, de 11/3/2015 (peça 15, p. 87-89) , do Parecer Técnico 24/2015 -DEQ/SPPE/MTE, de 3/7/2015 (peça 16, p. 6-7) ; Nota Técnica 1579/2015- GEPC/SPPE/MTE, de 10/12/2015 (peça 17, p. 13-19) . 
9.	O fundamento para a instauração da Tomada de Contas Especial, conforme apontado no Nota Técnica 1579/2015/GEPC/SPPE/MTE, de 10/12/2015 (peça 17, p. 13-19) , decorreu do fato de a apresentação dos documentos pelo convenente não serem suficientes para comprovar a boa e regular aplicação dos recursos oriundos do convênio, destacando-se que:
I - Análise da execução física
a) os dados lançados nos Sistemas Mais Emprego e Siconv, relativos ao quantitativo de treinados ou capacitados evidenciarem apenas 528 educandos, sem nenhum concludente (peça 17, p. 16) ;
b) na análise da prestação de contas final nos sistemas de gerenciamentos utilizados, os dados do SIGAE e/ou Mais Emprego apresentaram como inscritos apenas 691 educandos, dos quais 66 evadidos e nenhum concludente. Já no Siconv estavam inseridos 1.000 educandos (peça 17, p. 16) ;
c) não inclusão ou inclusão incompleta dos relatórios no Siconv (Relatórios de execução) : Treinados ou Capacitados (Possui apenas 1000 nomes de uma Meta proporcional ao repasse pelo MTE de 1811 educandos) ; Receita e Despesa do Plano de Trabalho; Financeiro do Plano de Trabalho; Físico do Plano de Trabalho; Bens adquiridos (se houver) . Não foram solicitadas justificativas para as divergências, em razão de a SPPE considerar o exaurimento de solicitações de providências para o saneamento dos problemas apontados nos relatórios, pareceres e notas técnicas/informativas (peça 17, p. 16-17) ;
d) turma 23: nas duas primeiras semanas faltou o nome do curso nas listas e, somente a partir da sétima semana foram incorporados à lista de presença, as colunas para assinaturas do recebimento do vale transporte e lanche; média de 33 assinaturas de 50 educandos inscritos. Na turma 13, os educandos informaram que estavam assinando em um único dia as listas da semana inteira (peça 17, p. 17) ;".
4.	Foram promovidas as citações de Carlos Ernani Ranheiri Filho, presidente do instituto, gestão 25/8/2005-11/2/2016, solidariamente com o INA/RS e com as empresas J.E.R. Comércio e Representações Ltda., Liebe Indústria e Comércio de Plásticos e Aparas Ltda., Marcos da Silva Informática e MSM Pinturas e Reformas (Marcelo da Silva Migliorin) . 
5.	O Instituto e seu presidente foram citados pelo débito decorrente da não comprovação da boa e regular aplicação dos recursos repassados pelo convênio, e as empresas, pelo débito parcial decorrente do não fornecimento dos bens e serviços à contratada, acarretando prejuízo ao erário.  
6.	Ressalto que Carlos Ernani Ranheiri Filho, o Instituto Nacional América e a empresa Liebe Indústria e Comércio de Plásticos foram citados por edital, após várias tentativas de citação, conforme descreve o despacho de peça 83.
7.	Apenas as empresas J.E.R. e Marcos da Silva Informática apresentaram as suas alegações de defesa (peças 75 e 76, respectivamente) ; os demais responsáveis foram considerados revéis, dando-se continuidade ao processo, nos termos do art. 12, §3º, da Lei 8.443/1992.
8.	Na instrução de mérito, a SecexTCE não acatou as alegações de defesa apresentadas por estas últimas empresas. Propõe considerar revéis Carlos Ernani Ranheiri Filho, o Instituto Nacional América e as empresas Liebe Indústria e Comércio de Plásticos e Aparas Ltda. e a MSM Pinturas e Reformas Ltda., para todos os efeitos, dando-se prosseguimento ao processo. Ademais, propõe julgar irregulares as contas dos responsáveis, condenando-os em débito e aplicando-lhes multa proporcional ao dano ao erário.
9.	O Ministério Público junto ao TCU acompanha a unidade técnica.
	É o Relatório

Armênio de Oliveira dos Santos (OAB/RS 48.458) e outros representando a Marcos da Silva Informática e J.E.R. Comércio Ltda.

Procuradora-geral Cristina Machado da Costa e Silva.

Tomada de Contas Especial. Ministério do Trabalho. Convênio. Ações de Qualificação Social e Profissional. Inexecução do Convênio. Citação. REJEIÇÃO DAS ALEGAÇÕES DE DEFESA DE DOIS RESPONSÁVEIS. REVELIA DE QUATRO RESPONSÁVEIS. Contas Irregulares. Débito. Multa proporcional ao dano ao erário.

TOMADA DE CONTAS ESPECIAL (TCE)

Secretaria de Controle Externo de Tomada de Contas Especial (SecexTCE).

Trata-se de tomada de contas especial instaurada pela Secretaria de Políticas Públicas de Emprego - SPPE, do extinto Ministério de Trabalho - MTE, em desfavor de Carlos Ernani Ranheiri Filho, presidente do Instituto Nacional América - INA/RS, solidariamente com a referida entidade e outros, em razão da inexecução total do Convênio MTE/SPPE/CODEFAT 043/2010-INA/RS (Siafi 752159) , celebrado entre o Ministério do Trabalho e o instituto, tendo por objeto o estabelecimento de cooperação técnica e financeira mútua para a execução das ações de qualificação social e profissional de 3.622 jovens, conforme plano de trabalho e termo de convênio.
2.	O órgão repassador identificou diversas irregularidades na realização de cursos (Recepcionista, Recepcionista de Hotel, Organizador de Eventos e Recepcionista Geral) , conforme descritos no relatório antecedente a este voto. Ademais, foram identificadas inconsistências e irregularidades nos contratos celebrados pelo Instituto Nacional América com as empresas J.E.R. Comércio Ltda., Liebe Indústria e Comércio de Plásticos e Aparas Ltda., Marcelo da Silva Migliorin (M.S.M Pinturas e Reformas) e Marcos da Silva Informática, tais como:
a) cotações de preços posteriores à emissão da nota fiscal;
b) atividade econômica da empresa incompatível com os serviços contratados;
c) preços acima do mercado;
d) falta de descrição clara dos serviços na nota fiscal;
e) ausência, na nota fiscal, de atestos dos serviços prestados. 
3. 	Diante disso, concluiu-se pela realização de citação e audiência dos responsáveis nos seguintes termos:
"Citação
Ocorrência: não comprovação da boa e regular aplicação dos recursos repassados pelo Convênio MTE/SPPE/CODEFAT 043/2010-INA/RS (Siafi 752159) , celebrado entre o celebrado entre o Ministério do Trabalho, por intermédio da SPPE e o INA/RS (peça 18, 67-90, peça 19, p. 1-13) , e que tinha por objeto o estabelecimento de cooperação técnica e financeira mútua para a execução das ações de qualificação social e profissional do Plano - Emenda Parlamentar, no total de 3.622 jovens, conforme plano de trabalho e termo de convênio (peça 2, p. 88-94, peça 3, p. 31-41) , em razão das irregularidades descritas abaixo
a) não comprovação do fornecimento do material e da efetiva prestação dos serviços, cujo contrato foi realizado com empresa que não possuía atividades econômica compatível com o produto adquirido ou serviço prestado, e não tinha capacidade operacional para cumprir o contrato	
Débito
Valor (R$) 63.150,00 Data 14/6/2011
Valor atualizado do débito em 6/2/2019, R$: 97.194,16
Responsável: Carlos Ernani Ranheiri Filho (CPF 397.455.700-87) , Presidente, gestão 25/8/2005-11/2/2016, Instituto Nacional América - INA/RS (CNPJ 07.226.065/0001-07) , J.E.R Comércio e Representações Ltda. (CNPJ 13.223.178/0001-43) 
Dispositivos violados: art. 37, caput, c/c o art. 70, parágrafo único, da Constituição da República Federativa do Brasil; arts. 62 e 63, da Lei 4320/1964; art. 93, do Decreto-lei 200/1967; art. 66, do Decreto 93.872/1986; Cláusula Terceira do Termo Convênio, inciso II, alíneas 'a' e 'v', bem como os princípios da eficiência, da economicidade, da indisponibilidade do interesse público e da vedação ao enriquecimento sem causa ou do justo pagamento
Condutas:
Convenente (Carlos Ernani Ranheiri Filho e Instituto Nacional América - INA/RS) : realizar pagamento sem a efetiva comprovação do fornecimento do material e da realização do serviço, quando deveria zelar pela boa e regular aplicação do recurso público, evitando prejuízo ao erário
J.E.R Comércio e Representações Ltda.: receber recurso público sem a comprovação inequívoca de que o material foi, de fato, por ela produzido, quando deveria ser remunerada apenas por efetivos fornecimentos ou prestação de serviços
b) não comprovação do fornecimento do material e da efetiva prestação dos serviços, cujo contrato foi realizado com empresa que não possuía atividade econômica compatível com o produto adquirido ou serviço prestado, e não tinha capacidade operacional para cumprir o contrato;
Débito
Valor (R$) 126.770,00 Data 19/5/2011
Valor atualizado do débito em: 6/2/2019: R$ 196.024,45
Responsável: Carlos Ernani Ranheiri Filho (CPF 397.455.700-87) , Presidente, gestão 25/8/2005-11/2/2016, Instituto Nacional América - INA/RS (CNPJ 07.226.065/0001-07) , Liebe Indústria e Comércio de Plásticos e Aparas (CNPJ 05.274.925/0001-44) 
Condutas: 
Convenente (Carlos Ernani Ranheiri Filho e Instituto Nacional América - INA/RS) : realizar pagamento sem a efetiva comprovação do fornecimento do material e da realização do serviço, quando deveria zelar pela boa e regular aplicação do recurso público, evitando prejuízo ao erário
Liebe Indústria e Comércio de Plásticos e Aparas Ltda.: receber recurso público sem a comprovação inequívoca de que o material foi, de fato, por ela produzido, quando deveria ser remunerada apenas por efetivos fornecimentos ou prestação de serviços
	c) Constatação de sobrepreços na aquisição de materiais escolares
Débito
	Data
	Valor

	19/5/2011
	16.525,16

	19/5/2011
	11.155,16

 	Valor atualizado do débito em 6/2/2019, R$: 42.802,08 
Responsável: Carlos Ernani Ranheiri Filho (CPF 397.455.700-87) , Presidente, gestão 25/8/2005-11/2/2016, Instituto Nacional América - INA/RS (CNPJ 07.226.065/0001-07) , J.E.R Comércio e Representações Ltda. CNPJ 13.223.178/0001-43) 
Condutas: 
Convenente (Carlos Ernani Ranheiri Filho e Instituto Nacional América - INA/RS) : realizar pagamento acima do valor de mercado, quando deveria ter verificado qual era o preço, causando prejuízo ao erário 
J.E.R. Comércio e Representações Ltda.: receber recurso público com valor acima do preço de mercado, quando deveria receber o preço justo, causando prejuízo ao erário
d) Contratação e pagamento por serviços não utilizados na execução do convênio
	Débito (Convenente e Marcos da Silva Informática) 
	Data
	Valor

	23/5/2011
	7.050,00

	25/5/2011
	12.000,00

	16/6/2011
	12.000,00

	18/7/2011
	12.000,00

	18/8/2012
	12.000,00

 	Valor atualizado do débito em 6/2/2019, R$: 83.871,55
Convenente e MSM Pinturas e Reformas Ltda.
Débito 17.379,90                Data 30/5/2011
Valor atualizado do débito em 6/2/2019, R$: 26.874,54
Responsável: Carlos Ernani Ranheiri Filho (CPF 397.455.700-87) , Presidente, gestão 25/8/2005-11/2/2016, Instituto Nacional América - INA/RS (CNPJ 07.226.065/0001-07) , Marcos da Silva Informática (CNPJ 10.722.382/0001-10) e MSM Pinturas e Reformas (CNPJ 12.445.822/0001-65) 
Condutas: 
Convenente (Carlos Ernani Ranheiri Filho e Instituto Nacional América - INA/RS) : realizar pagamento por serviços cuja realização não foi comprovada, quando deveria ter pago somente pelos serviços efetivamente executados, causando prejuízo ao erário 
Marcos da Silva Informática e MSM Pinturas e Reformas: receber recursos públicos por serviços não executados, quando deveria ter recebido proporcionalmente à execução dos serviços
e) evasão escolar acima do limite permitido na Resolução Codefat 575/2008
Débito
Valor (R$) 482.665,24       Data 3/5/2011
Valor atualizado do débito em 6/2/2019, R$: 746.345,26
Responsável: Instituto Nacional América - INA/RS (CNPJ 07.226.065/0001-07) e Carlos Ernani Ranheiri Filho (CPF 397.455.700-87) , Presidente, gestão 25/8/2005-11/2/2016,
Conduta: não foram adotadas medidas com vistas a evitar a evasão escolar acima do permitido, quando deveria ter adotado estratégias que evitassem tal evasão
Audiência
Ocorrência: Pagamentos antecipados, inclusive a empresas cujas atividades econômicas são divergentes dos bens e serviços contratados
Conduta: realizar pagamento antecipado, quando deveria ter pago apenas após a regular liquidação da despesa"
4. 	Foram promovidas as citações dos responsáveis. Ressalto que Carlos Ernani Ranheiri Filho, o Instituto Nacional América e a empresa Liebe foram citados por edital, após várias tentativas, consoante descreve a unidade técnica:
"b) Liebe Indústria e Comércio de Plásticos e Aparas Ltda. (CNPJ 05.274.925/0001-44) : Ofício 1568/2019-TCU/Secex-TCE, de 9/4/2019 (peça 41) , retornou em 30/4/2019, com o motivo de 'mudou-se', conforme AR de peça 48. Em razão de constar o mesmo endereço na base de dados da Receita Federal (49) , foram encaminhados os Ofícios 3269/2019-TCU/Secex-TCE e 3270/2019-TCU/Secex-TCE, de 31/5/201 (peças 63 e 64) , para o representante legal, Magnus Soares Reinado, para os endereços cadastrados na Receita Federal e da Carteira Nacional de Habilitação (peças 49 e 50) , os quais retornaram com o motivo 'endereço insuficiente' e não existe o número, conforme AR de peças 72 e 73. Edital 288/2019-TCU/Seproc, de 1/10/2019 (peça 78) , publicado no DOU 193, em 4/10/2019 (peça 80) ;
 (...) 
e) Instituto Nacional América (CNPJ 07.226.065/0001-07) : Ofício 1565/2019-TCU/Secex-TCE, de 9/4/2019 (peça 44) , retornou com o motivo 'desconhecido', conforme AR de peças 53-54. Foram encaminhados os Ofício 3303/2019-TCU/Secex-TCE, e 3304/2019-TCU/Secex-TCE, de 3/6/2019 (peças 65 e 66) para os endereços do representante legal do instituto, Sr. Gelson Luís dos Santos (peça 62) , os quais foram recebidos por Eraldo Silva de Moraes, em 17/6/2019, conforme AR de peças 69 e 70. Edital 289/2019-TCU/Seproc, de 1/10/2019 (peça 79) , publicado no DOU 193, de 4/10/2019 (peça 81) ;
f) Carlos Ernani Ranheiri Filho (CPF 397.455.700-87) : Ofício 1564/2019-TCU/Secex-TCE, de 9/4/2019 (peça 45) , retornou com o motivo 'recusado', conforme AR de peça 52 e 55. Foi encaminhado o Ofício 3272/2019-TCU/Secex-TCE, de 31/5/2019 (peça 67) , o qual retornou com o motivo 'mudou-se', conforme AR de peça 71. Edital 285/2019-TCU/Seproc, de 1/10/2019 (peça 77) , publicado no DOU 193, de 4/10/2019 (peça 80) ."
5.	As empresas J.E.R. e Marcos da Silva Informática apresentaram alegações de defesa, vistas às peças 75 e 76. 	Transcorrido o prazo regimental, Carlos Ernani Ranheiri Filho, o ILA, a MSM Pinturas e Reformas (Marcelo da Silva Migliorin) e a Liebe permaneceram silentes, devendo ser considerados revéis, nos termos do § 3º do art. 12 da Lei 8.443/1992.
6.	Passo, a seguir, a analisar as alegações de defesa.
7.	A empresa J.E.R. Comércio Ltda. sustenta, em síntese:
a) ilegitimidade passiva;
b) inexistência de irregularidade quanto à data de criação da empresa;
c) ausência de irregularidade no que toca à atividade econômica da empresa;
d) fornecimento dos materiais de limpeza e prestação dos serviços de transportes e de materiais de divulgação;
e) o fato de que as notas fiscais com data anterior à AIDOF/MUNIC 11157 são eletrônicas, não sujeitas, portanto, à AIDOF;
f) o fato de que a empresa teria capacidade financeira para cumprir o demandado pelo Instituto Nacional América; e 
g) inexistência de sobrepreço;
8.	A Secretaria de Tomada de Contas Especial (SecexTCE) rejeita as alegações apresentadas pela empresa J.E.R., pelos argumentos descritos a seguir, aos quais aquiesço, os incorporando às minhas razões de decidir:
"19. Argumento 1: ilegitimidade passiva
19.1.	 Descrição: sustenta a defesa que a empresa não celebrou convênio com o ente público e não há nenhuma prova nos autos de que ela tenha atuado de qualquer forma no referido convênio. A sua atuação se limitou a mera fornecedora de alguns produtos e serviços ao INA/RS, portanto, não é legal, nem razoável a imputação de débito solidário a ela. Acrescenta que não estava obrigada a prestar contas junto ao MTE ou mesmo ao Tribunal (peça 75, p. 3, peça 76, p. 3) .
19.2	. Análise: a condição de responsável solidária da empresa em questão, deveu-se ao fato de ela ter contribuído para o prejuízo causado ao erário. Portanto, o fundamento se encontra no disposto no art. 16, inciso III, 'c' e 'd' c/c o § 2º, alínea 'b', da Lei 8.443/1992, o qual dispõe que quando o TCU verificar dano ao erário decorrente de ato de gestão ilegítimo ou antieconômico, e/ou desfalque ou desvio de dinheiros, bens e valores públicos, fixará a responsabilidade solidária do 'terceiro que, como contratante ou parte interessada na prática do mesmo ato, de qualquer modo haja concorrido para o cometimento do dano apurado'
19.2.1.	 Em nenhum momento houve qualquer menção de que a defendente praticou qualquer ato de gestão ou que estava obrigada a prestar contas. Qualquer pessoa física ou jurídica cuja conduta cause dano ao erário, deve ressarcir aos cofres públicos. No presente caso, constatou-se o seguinte com relação a referida empresa foi envolvida nas seguintes irregularidades:
a) não comprovação do fornecimento do material e da efetiva prestação dos serviços, cujo contrato foi realizado com empresa que não possuía atividades econômica compatível com o produto adquirido ou serviço prestado, e não tinha capacidade operacional para cumprir o contrato;
b) constatação de sobrepreços na aquisição de materiais escolares.
20.	Argumento 2: inexistência de irregularidade quanto à data da criação da empresa
20.1.	 Descrição: aduz que a Secex aponta como fato curioso a criação da empresa em 26/1/2011, quando esta é a data do registro na Receita Federal. A criação, de fato, foi em 24/10/2010, conforme registrado no seu contrato social. A declaração de enquadramento de ME foi protocolada na Junta Comercial do Rio Grande do Sul em 11/11/2010. Portanto, não há nada de curioso nestes fatos, porque é sabido que em razão da extrema burocracia a que as empresas são submetidas no Brasil e da má prestação dos serviços públicos, em regra, ocorre descompasso entre a data de registro na Junta Comercial e na Receita Federal do Brasil (peça 75, p. 3) 
20.2. 	Análise: na instrução anterior (peça 25) , foi consignado que o Contrato Social da referida empresa datava de 24/10/2010 e estabelecia que suas atividades econômicas iniciariam em 16/11/2010. O seu cadastramento na Receita Federal do Brasil ocorreu em 26/1/2011, com registro de seguinte atividade econômica: lanchonetes, casas de chá, de sucos e similares. 
20.2.1	. O termo 'curioso' mencionado na instrução de peça 25, utilizado pela CGU (subalínea e.3 do parágrafo sétimo) , não está relacionado ao fato de a inscrição na Junta Comercial ter ocorrido em uma data e a da Receita Federal, em outra, mas, de o registro nesta última ter ocorrido entre a primeira e segunda pesquisa de preços realizada pelo INA/RS, ou seja, na primeira pesquisa de preço, a empresa ainda não estava cadastrada no Receita Federal, portanto não tinha CNPJ.
20.2.2.	 Verifica-se também que o requerimento para enquadramento na condição de 'ME' da junto à Junta Comercial data de 24/10/2010, conforme visto na peça 11, p. 2, e não 11/10/2010 como afirma a defesa. Além disso, de acordo com o carimbo da Junta Comercial o Cerificado de Registro data de 26/1/2011.
20.2.3.	 Com efeito, o registro na Junta Comercial, que é o primeiro passo para a abertura da empresa, necessariamente, terá data distinta do cadastro na Receita Federal, que é o passo subsequente. Além disso, embora a situação acima descrita tenha sido mencionado na instrução de peça 25, não constou no objeto da citação, e sim as irregularidades reproduzidas no subitem 19.2.1. Portanto, os argumentos estão fora do contexto, não servindo para sanar as irregularidades a ela imputadas.
21.	 Argumento 3: inexistência de irregularidade quanto à atividade e mesmo que houvesse, seria apenas de caráter formal
21.1. 	Descrição: na instrução da Secex persistiu como irregularidade quanto à incompatibilidade da atividade econômica, apenas a relativa aos serviços gráficos. Não obstante é reconhecida, pela mesma secretaria, a existência de atividade denominada representação por conta de terceiros, que é exatamente o fornecimento de serviços e produtos não especificados expressamente em suas atividades econômicas.
21.1.1. 	Afirma que mesmo se houvesse irregularidade, seria meramente formal, uma vez que os materiais gráficos e os vales transportes foram efetivamente entregues, como atestam os carimbos e declaração do INA/RS nas respectivas Notas Fiscais 30 e 44 (anexas, documentos 4 e 5) , peça 75, p. 4.
21.2. 	Análise: conforme mencionado na instrução de peça 25, a atividade econômica constante do Contrato Social da J.E.R Comércio e Representações Ltda. é bastante diversificada, com produtos e serviços totalmente destoantes, quais sejam: comércio atacadista de gêneros alimentícios em geral, produtos de limpeza em geral, peças e acessórios para veículos e máquinas agrícola e afins, móveis, eletrodomésticos, brinquedos e utilidades e artigos esportivos, uniformes, vestuários e material de expediente, locação de veículos e máquinas agrícolas, e representação por conta de terceiros. 
21.2.1. 	Já o Comprovante de Inscrição e de Situação Cadastral (peça 11, p. 2) , consta como atividade econômica principal 'lanchonete, casas de chá, de sucos e similares' e como atividades econômicas secundárias 'bar e outros estabelecimentos especializados em servir bebidas; comércio atacadista de produtos alimentícios em geral e comércio por atacado de peças e acessórios novos para veículos automotores'. Esta informação é confirmada pelo espelho de consulta no site da Receita Federal (peça 21) . Além disso, em pesquisa feita na rede mundial de computadores, verifica-se que se trata de uma lanchonete (peça 84) , e o endereço é o mesmo constante do seu registro cadastral, portanto, trata-se da mesma pessoa jurídica.
21.2.2	. Verifica-se que nem todas as atividades registradas no contrato social constam do cadastro da Receita Federal e, ainda, mostra-se pouco razoável uma lanchonete vender peças e acessórios para veículos, máquinas agrícolas, móveis, eletrodomésticos, brinquedos, artigos esportivos, vestuários, locação de veículos e máquinas e agrícolas. Além disso, os serviços gráficos não estão incluídos no contrato social, tampouco, no CNPJ. Assim, os argumentos não guardam qualquer coerência com a realidade fática, especialmente no que diz respeito aos serviços terem sido realizados por mediação (representação por conta de terceiros) .
21.2.3	. Sobre a afirmação de que houve o devido atesto do recebimento dos materiais nas Notas Fiscais 30 e 44, os documentos de peça 75, p. 27-28, confirmam a informação, bem como ainda foi identificado o título e número do convênio (peça 75, p. 27-28) . Por outro lado, a informação diverge do que foi apontado pelo órgão repassador, no Relatório de Supervisão in loco 35/2011-CGCC/SPPE/MTE, de 8/11/2011 (peça 5, p.48-54) . Ademais, a Nota Fiscal 30 foi emitida em 14/6/2011, antes da autorização para emissão/impressão AIDOF/MUNIC 11157, de 18/8/2011, o que é inviável. Some-se ainda que o objeto é confecção de serviços gráficos, os quais, conforme já mencionado acima, é incompatível com a sua atividade econômica. 
21.2.4	. No caso da Nota Fiscal 44, verifica-se que foi emitida para a comprovação de aquisição de vale transporte, o que também não parece razoável a aquisição dos tickets por interposta pessoa e não diretamente da fonte, ainda mais de uma empresa que funciona como lanchonete. Não obstante, a citação envolveu apenas os serviços gráficos.
21.2.5	. Existem evidências de que os atestos foram apostos posteriormente à fiscalização do órgão repassador. Além disso, a sua existência constitui apenas uma presunção de nexo de causalidade entre os recursos oriundo do convênio e despesas realizadas, mas, não uma prova.  Dependo do caso, pode-se tratar de mera formalidade, quando desacompanhada dos demais elementos comprobatórios de que a despesa foi de fato realizada, e pela empresa indicada. No presente caso, pelas razões já exposta acima, há evidências de que a J.E.R. Comércio e Representação não reunia as condições técnicas para fornecer os serviços gráficos, e os argumentos ora analisados não oferecem elementos robustos que provem o contrário.
21.2.6	. Importante registrar que no âmbito do controle externo prevalece o princípio da verdade material. Tanto é assim que, excepcionalmente, pode ser relevada a inexistência de documentos fiscais comprobatórios da despesa, quando por outros meios é comprovado que o recurso foi utilizado no objeto conveniado. Do mesmo modo, a ausência do atesto ou da identificação do convênio nas notas fiscais (Acórdão 38/2007-TCU-Segunda Câmara, Relator: Ubiratan Aguiar, Acórdão 5266/2018-TCU-Primeira Câmara, Relator Weder de Oliveira, 454/2020-Segunda Câmara, Relator Ana Arraes, 3875/2018-Primeira Câmara, Relator Vital do Rego) . O contrário também se mostra verdadeiro, ou seja, mesmo existindo a formalidade do atesto e da identificação do número convênio, pode se tratar de mera formalidade, caso existam evidências materiais de que os serviços não foram prestados ou os produtos não foram adquiridos pela/da pessoa jurídica a cujo pagamento foi efetuado, o que se verifica no presente caso.
21.2.7.	 Desse modo, verifica-se que os argumentos e documentação encaminhada não foram suficientes para sanar a irregularidade.
22.	 Argumento 4: os materiais de limpeza foram fornecidos, os serviços de transportes e de materiais de divulgação foram prestados
22.1	. Descrição: afirma que os materiais foram de fato entregues, como atestam os carimbos e declaração do INA/RS de recebimento nas notas fiscais 30 (doc. 04) , 44 (doc. 05) e 15 (doc. 06) anexos, peça 75, p. 4.
22.1.1.	 Acrescenta que a NF 15, que é eletrônica, foi objeto de carta de correção, conforme documento 07 para adequar a sua data correta, que é 18/5/2011. E que mais dos que os respectivos atestados de recebimento do material apostos nas notas fiscais em suas faces ou anversos, a defendente não tem como provar, haja vista o lapso temporal transcorrido, e também porque não há em nenhum lugar exigência legal de que sejam apresentadas outras provas, inclusive porque não está obrigado a apresentar a prestação de contas, responsabilidade do INA/RS (peça 75, p. 4) .
22.1.2.	 Continua, afirmando que exigir comprovação por outros meios que não a documental da declaração de recebimento dos materiais é inviável e se constitui em exigência de prova 'diabólica', tendo em vista que apenas foi fornecedora e entregou os materiais contidos nas respectivas notas fiscais. Além do mais, o INA/RS assumiu toda a responsabilidade ao atestar os documentos fiscais (peça 75, p. 4) .
22.2	. Análise: sobre o atesto nas notas fiscais, o tema já foi enfrentado nos subitens nos 21.2.3 a 21.2.5, razão pela qual desnecessário deter-se sobre a questão.
22.2.1.	 Do mesmo modo, já foi enfrentada a questão sobre a responsabilidade da defendente sobre atos de gestão, e restou demonstrado que a sua inclusão no rol de responsáveis decorreu do disposto no art. 16, inciso III, 'c' e 'd' c/c o § 2º, alínea 'b', da Lei 8.443/1992 (subitem 20.2) .
22.2.2. 	Embora, inicialmente, tenha sido ventilada a falta de evidências de fornecimento de material de limpeza e de vales transportes, após reanalise dos autos no âmbito interno desta TCE, somente restou pendência com relação aos serviços gráficos (v. parágrafo 22, da instrução de peça 25) .
23.	Argumento 5: emissão das notas fiscais com data anterior à AIDOF/MUNIC 11157
23.1. 	Descrição: argumenta as Notas Fiscais 15 (doc. 06) 17 (doc. 08) são eletrônicas, não sujeitas à AIDOF e foram objeto de carta de correção para adequar a sua data correta, que é 18/5/2011. A Nota Fiscal 30 (doc. 04) igualmente foi objeto de carta de correção, contudo, não foi localizada nos arquivos, até porque não há obrigatoriedade legal de mantê-las em arquivo por mais de cinco anos, estando a exigência prescrita, por força no disposto no art. 174 da Lei Federal 5.172/66 (CTN) e inciso VII do art. 212, do Livro II do Decreto 37.699/97.
22.1.4.	  Arremata, afirmando que mesmo que o erro formal persista na data das notas fiscais, não houve prejuízo ao erário, tendo em vista que o material foi entregue e atestado.
23.2. 	Análise: sobre a correção da data das notas fiscais, preliminarmente convém demonstrar a inconsistência constatada. No caso da Nota Fiscal 30, conforme já mencionado, a data de emissão (14/6/2011) ocorreu mais de dois meses antes da autorização para a confecção (18/8/2011) . Quanto às Notas Fiscais 15 e 17, o pagamento (19/5/2011) ocorreu antes da data de emissão (28/6/2011) - parágrafo quinto, alínea 'b' (peça 75, p. 29 e 31) 
23.2.1	. A correção de data a que o defendente se refere, trata-se de uma correspondência intitulada 'Carta de Correção' (peça 75, p. 30 e 31) , não se sabe a quem direcionada, e que valor real pode se atribuir a mencionado documento. Portanto, não há razões fáticas e de direito para acatar os argumentos.
23.2.2. 	No caso da Nota Fiscal 30, mesmo que a carta de correção tivesse sido apresentada, igualmente, não reverteria a inidoneidade da referida nota, bem como não constituiria evidência de que o serviço foi prestado, porquanto foi emitida antes da autorização da confecção dos talonários de notas (v. subitem 21.2.3) , e ainda, os pretensos serviços gráficos fornecidos são incompatíveis com a sua atividade econômica, e os seus argumentos de que foram executados por representação de terceiros são frágeis para afastar a irregularidade (subitem 21.2.2) .
24.	 Argumento 6: capacidade financeira para executar o objeto dos contratos
24.1	. Descrição: afirma ser improcedente a informação constante da instrução de peça 25 de que a defendente não teria capacidade financeira cumprir o que lhe foi demando pelo INA/RS. Em primeiro, porque o seu capital social não é R$ 15.000,00, e sim R$ 40.000,00, conforme Cláusula Segunda do Contrato Social (doc. 01) . Em segundo lugar, porque mesmo que assim o fosse, não caracteriza efetiva falta de capacidade para atendimento da demanda, porque é frequente no mercado, principalmente empresas que atuam no atacado e no varejo venderem primeiro para somente depois comprarem os produtos. Além disso, podem realizar a compra a prazo, e posteriormente pagar os seus fornecedores. Trata-se da consagração do princípio da livre iniciativa previsto no CF/88 (peça 75, p. 5) .
24.2.1.	 Análise: houve uma confusão da defendente quanto à afirmação de que foi mencionado no valor de R$ 15.000,00 do seu capital social. Na verdade, essa informação diz respeito à empresa Liebe Indústria e Comércio de Plásticos e Aparas Ltda. (v. subitem 23.8 da instrução de peça 25) . A informação sobre o seu capital social consta do subitem 23.3 da instrução de peça 25, onde foi consignado o valor de R$ 40.000,00.
24.2.2	. Com efeito, avaliou-se que o valor de R$ 40.000,00 de capital social se mostrou um tanto desproporcional para a diversidade de atividades registradas no seu Contrato Social, a saber: comércio atacadista de gêneros alimentícios em geral, produtos de limpeza em geral, peças, acessórios para veículos e máquinas agrícolas e afins, móveis, eletrodomésticos, brinquedos e utilidades, artigos esportivos, uniformes, vestuário e material de expediente, locação de veículos e máquinas agrícolas, e representação por conta de terceiros.
24.2.3. Impende concordar com a defesa que a situação por si só não constitui prova incontestável de que os produtos não foram fornecidos em razão da ausência de capacidade financeira, em que pese os produtos e serviços de natureza diversa (alimentos, material de limpeza a locação de veículos e máquinas agrícolas) , especialmente por se tratar de comércio por atacado. Não obstante, este foi apenas um dos indícios aliado aos demais, como não constar do seu rol de atividades os serviços gráficos, fornecimento de vales transportes e os problemas nas notas fiscais já mencionados acima.
24.2.4. Alie-se a isso, o fato de sua atividade econômica principal tratar-se de lanchonete, casa de chá, sucos e similares e, dentre as suas atividades secundárias, a primeira da lista é 'outros estabelecimentos especializados em servir bebidas (peça 11, p. 3) . E por último, a pesquisa realizada na internet evidencia tratar-se de uma lanchonete (peça 84) . Portanto, as evidências indicam que o capital social da J.E.R. Comércio e Representações Ltda. está mais propenso para uma empresa no ramo de lanchonete.
25.	 Argumento 7: inexistência de sobrepreço
25.1. 	Descrição: alega a improcedência de que os valores contratados estavam acima dos preços de mercado. Primeiramente, porque os valores dos produtos diferem de acordo com a região do País por conta de diversos fatores, como custos tributários, logísticas e custos internos, entre outros.  Em segundo lugar, porque o INA/RS anteriormente à compra, precedeu à seleção pelo menor preço, competição da qual participou por solicitação da convenente (doc. 03) , forneceu cópias das planilhas das empresas que participaram da sobredita seleção, conforme demonstrado abaixo:
a) Seleção de preços para anúncios de Rádio e Jornal (Docs. 10 a 12) ;
b) Banners (Docs. 13 a 15) ;
c) Material educacional (lápis, caderno e caneta) (Docs. 16 a 18) ;
d) Vales-transportes (Docs. 19 e 20) . Neste caso ocorreu um empate entre a DEFENDENTE e a concorrente Puchalski no valor de R$ 2,70, sendo que foi oportunizado que elas oferecessem propostas e a DEFENDENTE ofertou a melhor proposta de R$ 2,44, conforme consta na NF 044, cópia anexada (Doc. 05) ; e 
e) Materiais de Limpeza (Docs. 21 a 23) .
25.2. 	Análise: a responsável foi citada em razão do sobrepreço, no valor de R$ 16.525,16 relativo à aquisição de caneta, lápis e resma de papel A4, e R$ 11.155,16, relativo à aquisição de caderno de 100 folhas (peça 8, p. 79-80, peça 9, p. 61) . Os valores foram apurados com base nas pesquisas abaixo:
	Produtos
	Casa do Papel
	Fabesul
	Cervo
	Valor médio
	Valor pago
	Valor superfaturado

	Caneta
	0,34
	0,28
	0,45
	0,36
	2,90
	2,54

	Lápis
	0,20
	0,12
	0,15
	0,16
	1,60
	1,44

	Resma de papel A4
	9,60
	8,90
	8,90
	9,14
	15,00
	5,86

Canetas adquiridas 3.622 - Valor a Devolver R$              9.199,88
Lápis adquiridos 3.662 - Valor a Devolver R$                  5.215,68
Resmas de papel adquiridas 360 - Valor a Devolver R$    2.109 60 
Valor a devolver                                                                   16.525,16
25.2.1. 	Foi proposta também a devolução da diferença referente à aquisição de cadernos de 200 folhas, uma vez que a equipe de Supervisão constatou que foram entregues aos educandos cadernos de 100 folhas, conforme demonstrado abaixo: 
	Produtos
	Walmart
	Saraiva
	Gimba Cadernos
	Valor médio
	Valor pago
	Valor superfaturado

	Caderno 100 folhas
	16,90
	19,22
	16,80
	17,64
	23,80
	6,16

Cadernos adquiridos 1.811 - Valor a Devolver R$ 11.155,16
25.2.2	. Conforme demonstrado na primeira tabela, a pesquisa para as canetas, lápis e resma de papel foi efetuada em empresas localizadas no Rio Grande do Sul. Por esta razão, os argumentos de que os preços diferem de uma região do pais para outra, em razão de diversos fatores, não prosperam. No caso do caderno, verifica-se, inclusive, elementos que indicam má-fé, tendo em vista que foram pagos cadernos de 200 folhas e entregues apenas de 100 folhas.
25.2.3. Sobre os documentos mencionados pela defesa, tem-se o seguinte: 	
a) (doc. 03) Ofício 01, de 28/5/2019 solicitando (peça 75, p. 26) :
a.1) Cópia orçamentos referentes empresas concorrentes na licitação de fornecedores dos Cadernos A4 200f1s, lápis preto Marca Ming Eco, canetas esferográfica azul, apostilas, impressão de 5000 cartazes A3 colorido papel coche 230gr, serviços de vale de transporte e material de divulgação.
a.2) Cópia das respectivas notas fiscais referentes serviços de vale transporte, material de divulgação, Caderno A4 200fls, lápis preto Marca Ming Eco, canetas esferográfica azul, apostilas, impressão de 5000 cartazes A3 colorido papel coche 230gr, com os receptivos atesto e outros documentos que possam comprovar a efetiva entrega dos materiais supracitado.
b) Os demais documentos (doc. 10 a 23, peça 75, p. 33 a 50) dizem respeito à planilha de preços dos materiais e dos serviços prestados à convenente, dos quais merecem destaque os valores relativos aos cadernos, resmas de papel, lápis e caneta, os quais são objeto da presente análise: 
b.1) (doc. 17) planilha de preços da empresa Amitiê Livraria e Papelaria Ltda. que cota valores para o kit escolar, nos valores de R$ 1,68 para lápis preto, R$ 23,87 para caderno 200folhas e R$ 3,00 para caneta (peça 75, p. 40) . Verifica-se uma diferença de centavos entre os referidos valores e a cotação da J.E.R. Comércio e Representação Ltda. R$ 0,08 (lápis) e R$ 0,87 (caderno) e R$ 0,40 (caneta) . Essas diferenças evidenciam que a proposta da J.E.R. foi menor, contudo, não significa que não está acima do valor mercado, tendo em vista que a pesquisa feita pela SPPE junto a empresas localizadas no Rio Grande do Sul;
c) (doc. 18) planilha de preços da empresa Liebe - Indústria e Comércio de Plast. e Aparas Ltda. que cota valores para o kit escolar, nos valores de R$ 1,70 para lápis preto, R$ 23,95 para caderno 200folhas e R$ 3,30 para caneta (peça 75, p. 41) . Verifica-se uma diferença de centavos entre os referidos valores e a cotação da J.E.R. Comércio e Representação Ltda. R$ 0,10 (lápis) e R$ 0,95 (caderno) e R$ 0,70 (caneta) . Essas diferenças evidenciam que a proposta da J.E.R. foi menor, contudo, não significa que não está acima do mercado, tendo em vista que a pesquisa feita pela fiscalização da CGU foi realizada em empresas localizadas no Rio Grande do Sul.
26.	 Importa registrar que a inclusão da J.E.R. Comércio e Representações Ltda. não decorreu uma irregularidade específica, conforme já demonstrado, decorreu de um conjunto de indícios. Conforme jurisprudência pacífica deste Tribunal um conjunto de indícios coincidentes e convergentes gera evidências (Acórdão 2882/2019-TCU-Plenário, Relator Ministro Raimundo Carreiro 2560/2019-Plenário, Relator Ministro Augusto Nardes, 629/2020-Primeira Câmara, Relator Ministro Vital do Rego, 80/2020-Plenário, Relatora Ana Arraes) , razão pela qual as alegações de defesa não devem ser acatadas."
9.	Por sua vez, a empresa Marcos da Silva Informática sustenta, em sua defesa, que:
a) houve ilegitimidade passiva;
b) a emissão de uma nota fiscal em 23/5/2011 e de outra no dia 25/5/2011 deveu-se ao atraso para o pagamento da parcela relativa aos serviços executados entre a data da assinatura do Contrato 25/2011 em 17/3/2011 e o dia 17/4/2011, sendo a primeira referente a esse período e a segunda ao período subsequente;
c) não procede a afirmação da unidade técnica no sentido de que as notas fiscais não descreveram de forma clara o tipo e onde os serviços foram prestados;
d) as notas fiscais teriam o atesto da prestação de serviços, conforme comprova o anverso de cada nota fiscal; e 
e) os serviços foram efetivamente prestados, conforme atesto do Instituto Nacional América.
10.	A unidade técnica também rejeita as alegações apresentadas pela empresa. Transcrevo os argumentos utilizados pela SecexTCE, as quais, da mesma forma, incorporo às minhas razões de decidir:
"27.	 Passa-se a seguir a descrever cada argumento apresentado nas alegações de defesa da empresa Marcos da Silva Informática (peça 76) , apresentada por intermédio de seu advogado Armênio de Oliveira dos Santos (procuração, peça 58) 
28. Argumento 1: ilegitimidade passiva
28.1. Descrição: mesmos argumentos descritos no subitem 19.1 (peça 76, p. 3) 
28.2. 	Análise: em razão de serem os mesmos argumentos oferecidos pela J.E.R Comércio e Representação Ltda., desnecessário se deter no tema, remetendo-se à leitura do subitem 19.2.
29.	 Argumento 2: emissão de duas notas fiscais com data muito próxima uma da outra
29.1	. Descrição: argumenta que a emissão de uma nota fiscal em 23/5/2011 e outra no dia 25/5/2011, deveu-se ao atraso para o pagamento da parcela relativa aos serviços executados entre a data da assinatura do Contrato 25/2011, em 17/3/2011, conforme Cláusula Décima Quarta (doc. 4) até o dia 17/4/2011. Assim, a NF 18 (doc. 07) se refere a este período e a NF 19 (doc. 08) se refere ao período de 17/4/2011 a 17/5/2011.
29.2	. Análise: a citação da empresa Marcos da Silva Informática ocorreu em razão de contratação e pagamento por serviços não utilizados na execução do convênio. A irregularidade foi assim descrita na Nota Técnica 1554/2012-CGCC/SPPE/MTE (peça 9, p. 61-63) :
'O Instituto Nacional América contratou a empresa MARCOS INFORMÁTICA para a prestação de serviços de manutenção e reparo de equipamentos, verificou-se que o contrato estabelecia em seu objeto: 'Manutenção e reparos em máquinas e equipamentos - hardware, configurações de sistemas, aplicativos, suporte a usuários, deslocamentos, revisões mensais periódicas em equipamentos nos 20 municípios a seguir: Porto Alegre, Canoas, Guaíba, São Leopoldo, Capão da Canoa, Pelotas, Camaquã, Rio Grande, São Lourenço do Sul, Jaguarão Caxias do Sul, Imbé, Gramado, Canela, Nova Petrópolis, Farroupilha, Novo Hamburgo, Tramandaí, Bento Gonçalves e Torres.' Os equipamentos descritos no contrato são 20 a 30 computadores, TV, DVD, projetor e headsets, em cada um dos municípios constantes do contrato.
O contrato teve a duração de 10 meses e seria pago em parcelas mensais de R$ 12.000,00.
Foram efetuados pagamentos de notas fiscais emitidas nas datas de 23/05/11, 25/05/11, 16/06/11, 18/07/11, 18/08/11 totalizando R$ 60.000,00. As demais parcelas não foram pagas devido ao bloqueio da conta corrente do instituto.
Em 33 entrevistas realizadas com os educandos, amostrados entre os 1283 educandos formados, 29 alunos afirmaram que não havia disponibilidade de computadores para os alunos, tão pouco havia TV, DVD ou headsets nas salas de aulas. O único equipamento disponível, e para uso do professor, seria um computador com projetor.
Apesar da emissão de nota fiscal com o devido atesto, não foi possível encontrar evidências que comprovem a efetiva realização dos serviços de instalação, manutenção e reparo em equipamentos (computadores, TV, DVD, headsets) contratados e pagos com recursos do convênio.
Dessa forma, como o contrato firmado com a empresa prevê um valor mensal de R$ 12.000,00 para a manutenção de, no mínimo 20 computadores em cada um dos 20 municípios relacionados, tem-se um custo mensal de R$ 30,00 por equipamento. Como, com base nas entrevistas com alunos, havia apenas um computador em cada sala de aula e foram efetivamente realizados 47 cursos, o valor da manutenção mensal equivale a R$ 30,00 multiplicados por 47, resultando em R$ 1.410,00. Assim, tem-se o valor mensal de R$ 10.590,00, pago indevidamente durante cinco meses, totalizando R$ 52.950,00, que devem ser objeto de glosa.'
29.2.1. 	Dessa forma, verifica-se que os argumentos ora apresentados não têm vinculação com a irregularidade imputada à referida empresa, não podendo, desta forma, serem acatados.
30.	 Argumento 3: ausência de descrição clara dos serviços nas notas fiscais
30.1	. Descrição: aduz que é improcedente a afirmação da Secex de que as notas fiscais não descreveram de forma clara o tipo e onde os serviços foram prestados, uma vez que para os serviços prestados, primeiro houve seleção de preços, conforme documento docs. 01 a 03. Segundo, porque foi firmado com o INA/RS o contrato 25/2011 (doc. 04) , o qual também foi apostilado (doc. 05) e aditado (doc. 06) . Tal contrato e respectivo termo aditivo traz em sua cláusula primeira o objeto dos serviços e onde eles seriam prestados, sendo que tais locais dependeriam do cronograma definido pela INA/RS e não pela contratada. Dessa forma, as notas fiscais (docs. 07 e 09) remetem ao referido contrato onde está detalhado o objeto dos serviços locais de sua prestação, não havendo necessidade de especificação destes em cada nota fiscal apresentada.
30.1.1. 	Desse modo, se há vinculação ao contrato e está citado ao corpo da nota fiscal, não há em nenhuma norma legal a exigência de tal especificação, tendo em vista que foram nos exatos termos do Contrato 25/2011.
30.2. 	Análise:  os documentos de peça 76, p. 6-22 demonstram que assiste razão à defesa. E embora esta situação tenha sido descrita na instrução de peça 25, não constituiu objeto de citação, razão pela qual mesmo que procedentes os argumentos, eles não têm o condão de afastar a irregularidade reproduzida no item anterior.
31. Argumento 4: falta de atesto nas notas fiscais
31.1. 	Descrição: a afirmação da Secex de que as notas fiscais não contêm o atesto da prestação de serviços é improcedente, como comprovam o anverso de cada nota fiscal (docs 07 a 09) . E mais do que os respectivos atestados de prestação dos serviços apostos nas notas fiscais, a defendente não tem como provar por outros meios, em razão do lapso temporal transcorrido e porque não há nenhuma exigência legal de que sejam apresentadas outras provas, até porque os relatórios de prestação de serviços são de responsabilidade do INA/RS e não da defendente.
31.1.1. 	Acrescenta que exigir a comprovação da defendente por outros meios, que não a documental da declaração de recebimentos, é inviável e constitui em exigência de prova 'diabólica', tendo em vista que os serviços contidos nas notas fiscais (docs. 07 a 09) foram entregues nos termos do Contrato 25/2011 (docs. 04 e 06) .
31.1.2. 	Ademais, o INA/RS assumiu toda a responsabilidade ao declarar o recebimento dos serviços nas notas fiscais, uma vez que atuou meramente como fornecedora e não partícipe do convênio. Ressaltou ainda que o Contrato 25/2011 previa o prazo de 12 meses, conforme subitem 7.3 e pagamento em dez parcelas, conforme subitem 2.1. Não obstante, os pagamentos ocorreram em cinco parcelas, sendo que o INA/RS alegou que os repasses do convênio foram suspensos.
31.2	. Análise: com efeito, existem os atestos nas notas fiscais, como comprovam os documentos de peça 76, p. 17-22. Por outro lado, conforme já transcrito acima, a CGU consignou que 'apesar da missão da nota fiscal com o devido atesto, não foi possível encontrar evidências que comprovem a efetiva realização dos serviços de instalação, manutenção e reparo em equipamentos (computadores, TV, DVD, headsets) contratados e pagos com recursos do convênio'. Dessa forma, aplica-se a este caso, a mesma ilação consignada nos subitens 21.2.5 e 21.2.6 acima.
32.	 Argumento 5: efetiva prestação dos serviços objeto do Contrato 25/2011
32.1	. Descrição: argumenta que é improcedente a afirmação de que a defendente recebeu valores por serviços não prestados, pois restou comprovado que os serviços foram efetivamente prestados conforme atesto do INA/RS.  E mesmo que não fosse, ela não deveria ser responsabilizada solidariamente, porque não figura como conveniada, não praticou nenhum ato ilícito ou irregular como fornecedora do INA/RS, que pudesse ter causado prejuízo ao erário.
32.2. 	Análise: conforme transcrito no subitem 29.2, a fiscalização da CGU detectou que, apesar do atesto nas notas fiscais, em pesquisa realizada junto aos educandos, foi informada de que dos equipamentos que seriam utilizados por eles e os instrutores, apenas foi disponibilizado um computador com um projetor para o professor em cada município, o que implicou em valor a ser devolvido de R$ 52.950,00.
32.2.1. 	A respeito da falta de responsabilidade pelo prejuízo causado ao erário, pelo fato de não ser partícipe do convênio, mas, apenas fornecedora, e que o atesto da convenente atraia para si única e exclusivamente a obrigação de reparar o dano, também já foi enfrentada nesta peça técnica, restando assentado que a sua inclusão no rol de responsável decorreu do disposto no art. 16, § 2º, inciso II, da Lei 8.443/1992. Observa-se que além da alegação do atesto, a defendente não apresentou nenhum elemento fático de que prestou integralmente os serviços, bem como admitiu a hipótese de não ter prestado. Desse modo, os argumentos não apresentam elementos capazes de afastar a irregularidade."
11.	Feitas essas considerações, entendo que as alegações de defesa apresentadas pelas empresas J. E. R. Comércio Ltda. e Marcos da Silva Informática não merecem ser acatadas. De fato, não lograram demonstrar o fornecimento dos materiais e serviços contratados, bem como afastar as outras constatações do órgão concedente e da CGU.
12.	No tocante aos demais responsáveis, Carlos Ernani Ranheiri Filho, Instituto Nacional América (INA/RS) , Liebe Indústria e Comércio de Plásticos e Aparas Ltda. e MSM Pinturas e Reformas (Marcelo da Silva Migliorin) , apesar de regularmente citados, não apresentaram alegações de defesa e, portanto, devem ser considerados revéis, nos termos do art. 12, §3°, da Lei 8.443/1992.
13.	Nos processos do TCU, a revelia não leva à presunção de que seriam verdadeiras todas as imputações levantadas contra os responsáveis, diferentemente do que ocorre no processo civil. Dessa forma, a avaliação da responsabilidade do agente não pode prescindir da prova existente no processo ou para ele carreada. 
14.	Considerando o princípio da verdade real, que rege esta Corte, procurou-se buscar, em manifestações dos responsáveis na fase interna desta TCE, se havia algum argumento que pudesse ser aproveitado a seu favor; no entanto, os argumentos apresentados na fase interna, não foram suficientes para afastar as irregularidades. 
15.	Isso posto, considerando que não há elementos nos autos que permitam aferir e reconhecer a boa-fé dos responsáveis, as suas contas devem ser julgadas irregulares desde logo, não se aplicando o disposto no art. 12, §2º, da Lei 8.443/1992. Ademais, condeno-os ao ressarcimento do débito que lhes foi imputado nos ofícios e editais de citação e aplico-lhes multa proporcional ao dano ao erário, nos termos do art. 57 da Lei 8.443/1992.
16.	Quanto à dosimetria da pena, segundo dispõe o art. 22, §2º, da Lei de Introdução às Normas do Direito Brasileiro, na aplicação de sanções, serão consideradas a natureza e a gravidade da infração cometida, os danos que dela provierem para a Administração Pública, as circunstâncias agravantes ou atenuantes e os antecedentes do agente.
17. 	Verifico que, no caso em tela, não há, nos autos, elementos que evidenciem circunstâncias atenuantes, além do que os convenentes não demonstraram a boa e regular aplicação dos recursos repassados mediante convênio e as empresas não comprovaram o fornecimento do material e a efetiva prestação dos serviços contratados. Em razão disso, fixo a multa em 10% no valor atualizado do débito.
	Ante o exposto, voto por que seja adotada a minuta de acórdão que submeto à apreciação deste Colegiado.
TCU, Sala das Sessões Ministro Luciano Brandão Alves de Souza, em 24 de novembro de 2020.
ANA ARRAES 
Relatora